臺灣板橋地方法院刑事判決　　　　　　　100年度訴字第906號
公　訴　人　臺灣板橋地方法院檢察署檢察官
被　　　告　朱淑芬
上列被告因偽造文書等案件，經檢察官提起公訴（100 年度偵緝
字第563 號），被告於準備程序中先就被訴事實為有罪之陳述，
經告知簡式審判程序之旨，並聽取當事人之意見後，本院裁定依
簡式審判程序進行，茲判決如下：
    主  文
朱淑芬犯如附表所示之罪，各處如附表所示之刑，附表編號１至
５部分，均減為如附表編號1 至５所示之刑。應執行有期徒刑壹
年，如易科罰金，以銀元佰元即新臺幣玖佰元折算壹日。
    事  實
一、緣朱淑芬於民國（下同）94年1 月15日起至97年2 月15日止
    ，自任會首召集互助會，除另任1 會員外，並邀集黃華、
    劉淑姿、劉維華、呂惠蓉、呂素雲、李慧玉、李慧涓等人為
    會員，共計50會，每會新臺幣（下同）1 萬元，底標為1,00
    0 元，高標不得超過2,500 元，開標日期為每月15日，每年
    3 、6 、9 月之30日（惟96年3 月份加標日期係該月31日─
    起訴書誤載為該月30日）及每年12月31日（起訴書誤載為「
    30日」），均各加標一次，開標地點為新北市泰山區（改制
    前為臺北縣泰山鄉○○○路○ 段15號1 樓開標（嗣後改至新
    北市○○區○○路2 段19號1 樓），由朱淑芬主持開標及收
    取、交付會款等事宜。詎朱淑芬竟先後：
      基於意圖為自己不法所有及偽造文書之概括犯意，連續
        於95年5 月15日、95年6 月15日、95年6 月30日，在上
        開地點，利用辦理上開互助會開標事務之機會，先後佯
        以會員黃華、劉淑姿、劉維華（由簡麗鈴取代成為會
        員）之名義參與投標，並先後在投標單上均偽填「1,50
        0 元」及分別偽簽「黃華」、「劉淑姿」、「劉維華
        」之署名，而偽造該等依習慣足以表示參與互助會投標
        標取會款用意證明之準私文書，進而提出行使參與競標
        ，足以生損害於黃華、劉淑姿、劉維華本人及該組互
        助會其餘尚未標取會款之「活會」會員，俟其冒名得標
        後，再偽以黃華、劉淑姿、劉維華得標為由（對黃
        華、劉淑姿、劉維華本人則泛稱其他會員得標云云），
        向該組互助會活會會員各收取8,500 元，計3 次各詐得
        24萬6, 500元，總計73萬9,500 元（計算方式：該3 次
        冒標之際，均尚餘活會29會─不含朱淑芬自身充會員之
        1 會，活會員每會應繳納8,500 元，故每次冒標詐得金
        額為8, 500元Ｘ29會＝24萬6,500 元，總計為24萬6,50
        0 元Ｘ3 次＝73萬9,500 元）。
      基於意圖為自己不法所有及偽造文書之犯意，於96年2
        月15日，在上開地點，利用辦理上開互助會開標事務之
        機會，佯以會員呂惠蓉之名義參與投標，並在投標單上
        偽填「1,500 元」及偽簽「呂惠蓉」之署名，而偽造該
        紙依習慣足以表示參與互助會投標標取會款用意證明之
        準私文書，進而提出行使參與競標，足以生損害於呂惠
        蓉本人及該組互助會其餘尚未標取會款之「活會」會員
        ，俟其冒名得標後，再偽以呂惠蓉得標為由（對呂惠蓉
        本人則泛稱其他會員得標云云），向該組互助會活會會
        員各收取8,500 元，計詐得17萬元（計算方式：本次冒
        標之際，尚餘活會20會─不含朱淑芬自身充會員之1 會
        ，活會員每會應繳納8,500 元，故每次冒標詐得金額為
        8,500 元Ｘ20會＝17萬元）。
      基於意圖為自己不法所有及偽造文書之犯意，於96年3
        月15日，在上開地點，利用辦理上開互助會開標事務之
        機會，佯以會員呂素雲之名義參與投標，並在投標單上
        偽填「1,500 元」及偽簽「呂素雲」之署名，而偽造該
        紙依習慣足以表示參與互助會投標標取會款用意證明之
        準私文書，進而提出行使參與競標，足以生損害於呂素
        雲本人及該組互助會其餘尚未標取會款之「活會」會員
        ，俟其冒名得標後，再偽以呂素雲得標為由（對呂素雲
        本人則泛稱其他會員得標云云），向該組互助會活會會
        員各收取8,500 元，計詐得17萬元（計算方式：本次冒
        標之際，尚餘活會20會─不含朱淑芬自身充會員之1 會
        ，活會員每會應繳納8,500 元，故每次冒標詐得金額為
        8,500 元Ｘ20會＝17萬元）。
      基於意圖為自己不法所有及偽造文書之犯意，於96年3
        月31日，在上開地點，利用辦理上開互助會開標事務之
        機會，佯以會員呂素雲之名義參與投標，並在投標單上
        偽填「1,500 元」及偽簽「呂素雲」之署名，而偽造該
        紙依習慣足以表示參與互助會投標標取會款用意證明之
        準私文書，進而提出行使參與競標，足以生損害於呂素
        雲本人及該組互助會其餘尚未標取會款之「活會」會員
        ，俟其冒名得標後，再偽以呂素雲得標為由（對呂素雲
        本人則泛稱其他會員得標云云），向該組互助會活會會
        員各收取8,500 元，計詐得17萬元（計算方式：本次冒
        標之際，尚餘活會20會─不含朱淑芬自身充會員之1 會
        ，活會員每會應繳納8,500 元，故每次冒標詐得金額為
        8,500 元Ｘ20會＝17萬元）。
      基於意圖為自己不法所有及偽造文書之犯意，於96年4
        月15日，在上開地點，利用辦理上開互助會開標事務之
        機會，佯以會員李慧玉之名義參與投標，並在投標單上
        偽填「1,500 元」及偽簽「李慧玉」之署名，而偽造該
        紙依習慣足以表示參與互助會投標標取會款用意證明之
        準私文書，進而提出行使參與競標，足以生損害於李慧
        玉本人及該組互助會其餘尚未標取會款之「活會」會員
        ，俟其冒名得標後，再偽以李慧玉得標為由（對李慧玉
        本人則泛稱其他會員得標云云），向該組互助會活會會
        員各收取8,500 元，計詐得17萬元（計算方式：本次冒
        標之際，尚餘活會20會─不含朱淑芬自身充會員之1 會
        ，活會員每會應繳納8,500 元，故每次冒標詐得金額為
        8,500 元Ｘ20會＝17萬元）。
      基於意圖為自己不法所有及偽造文書之犯意，於96年11
        月15日，在上開地點，利用辦理上開互助會開標事務之
        機會，佯以會員李慧涓之名義參與投標，並在投標單上
        偽填「1,500 元」及偽簽「李慧涓」之署名，而偽造該
        紙依習慣足以表示參與互助會投標標取會款用意證明之
        準私文書，進而提出行使參與競標，足以生損害於李慧
        涓本人及該組互助會其餘尚未標取會款之「活會」會員
        ，俟其冒名得標後，再偽以李慧涓得標為由（對李慧涓
        本人則泛稱其他會員得標云云），向該組互助會活會會
        員各收取8,500 元，計詐得6 萬8,000 元（計算方式：
        本次冒標之際，尚餘活會8 會─不含朱淑芬自身充會員
        之1 會，活會員每會應繳納8,500 元，故每次冒標詐得
        金額為8,500 元Ｘ8 會＝6 萬8,000 元）。
    嗣於96年12月15日之上開互助會開標日，黃華未見朱淑芬
    出面主持開標，始發現朱淑芬已逃匿無蹤，經向其他會員查
    詢，發現尚有多名活會會員尚未得標，因而得悉上情。
二、案經黃華訴由臺灣板橋地方法院檢察署檢察官偵查起訴，
    再經本院合議庭裁定進行簡式審判程序審理。
    理  由
一、按本件被告朱淑芬所犯為死刑、無期徒刑、最輕本刑為3 年
    以上有期徒刑以外之罪，其於準備程序進行中先就被訴事實
    為有罪之陳述，經告知簡式審判程序之旨，並聽取公訴人、
    被告之意見後，本院合議庭認宜由受命法官獨任進行簡式審
    判程序，爰依刑事訴訟法第273 條之1 第1 項規定，裁定進
    行簡式審判程序，合先敘明。
二、上揭犯罪事實，業據被告坦承不諱，核與告訴人黃華指訴
    之情節相符，並經證人即上開互助會會員劉淑姿、簡麗鈴及
    李慧涓於偵查中證述無訛，且有互助會會員名單影本1 份在
    卷可稽，堪信被告上開自白確與事實相符。起訴書雖僅略載
    被告於95年5 月15日至96年11月15日間之某8 次會期為冒標
    行為，且被告除確認其於95年5 月15日及96年11月15日有冒
    標行為外，其餘6 次冒標時間均不復記憶（參見本院審理卷
    第20頁背面），復未留存各期得標紀錄等相關資料以供查對
    ，致無法精確得知被告歷次冒標之時間，惟本院基於「罪疑
    唯輕」原則，暨參酌刑法於95年7 月1 日修正施行（適用修
    正前刑法處斷較有利於被告─詳下述）及中華民國九十六年
    罪犯減刑條例於96年7 月16日施行（適用基準日為96年4 月
    24日─適用此條例者可減其宣告刑）等因素，仍得認定被告
    第2 、3 次冒標行為時間係95年6 月15日、95年6 月30日，
    第4 、5 、6 、7 次冒標行為時間則係96年2 月15日、96年
    3 月15日、96年3 月31日、96年4 月15日，附此敘明。綜上
    所述，本案事證已臻明確，被告犯行洵堪認。
三、應適用之法條：
  (一)查被告為上揭事實欄一行為後，刑法業於94年2 月2 日修
    正公布，並自95年7 月1 日起生效施行，其第2 條第1 項規
    定行為後法律有變更者，適用行為時之法律，但行為後之法
    律有利於行為人者，適用最有利於行為人者，是針對刑法修
    正變更之部分，自應就有利或不利於被告之一切相關情狀，
    綜理全部結果而為比較，以定其應適用之法律，且一經定其
    應適用之法律後，即需整體適用之，除法有明文外，不得任
    意割裂適用；次本院綜理被告所涉上揭事實欄一所示犯行
    之一切相關情形，認倘適用行為時即修正前刑法之相關規定
    處斷，對其較為有利，依刑法第2 條第1 項前段規定，自應
    適用修正前刑法規定處斷（本件涉及刑法修正之法律變更部
    分，乃第56條之連續犯、第55條之牽連犯、第33條第5 款之
    法定罰金刑最低額、第51條第5 款之有期徒刑定應執行刑上
    限等事項，而修正後刑法遇有連續犯及牽連犯之情形，須併
    合處罰，且修正後刑法之罰金刑最低額亦較諸修正前刑法為
    高，而合併定應執行刑之上限亦較高。據此，上揭事實欄一
    部分，應適用之法律為修正前刑法，且須整體適用修正前
    之刑法）。
  (二)按民間互助會已標取會款者（即一般所稱之「死會」），於
    標取會款後不問何人得標，至完會止，本有向會首按時交付
    會款（含標息）之義務，會首冒標會款時，除對於活會會員
    有冒標施詐（即佯稱某某人得標），使活會會員陷於錯誤，
    誤認係被冒標之人得標而交付會款，成立詐欺取財罪外，對
    於已標取會款之會員，因按時繳付會款本為其標取會款後之
    義務，並無施詐或使其陷於錯誤可言，自無成立詐欺罪之餘
    地，是已標取會款之會員對於嗣後會首之冒標會款，不能認
    係詐欺之被害人，有最高法院92年度台上字第1138號刑事判
    決可資參照。又冒用他人名義書寫標單，以冒標他人之互助
    會，茍標單上除書寫被冒標者姓名及欲標取會款所出利息之
    金額外，並書有「標單」之意旨，而就文義內容之本身，使
    人一見即知係投標會款之標單，該標單固係刑法第210 條所
    稱之私文書；惟如僅在紙上書寫被冒標者之姓名及所出利息
    之金額，就文義本身並不足以獨立表示一定用意之證明，如
    非依民間互助會之習慣，尚無從認定其上之文字，係用以表
    示該名義人願出所書金額之利息以標取互助會會款之證明者
    ，則非刑法第21 0條所規定之私文書，而屬同法第220 條第
    1 項以文書論之準私文書，最高法院亦著有92年度台上字第
    7231號刑事判決可資參照。
  (三)核被告就上揭事實欄一部分所為，係犯刑法第216 條、第
    220 條第1 項、第210 條之行使偽造準私文書罪及同法第33
    9 條第1 項之詐欺取財罪；其偽造署押之行為，為偽造準私
    文書之階段行為，其偽造準私文書之低度行為，又為行使之
    高度行為所吸收，均不另論罪；被告先後多次行使偽造準私
    文書犯行及詐欺取財犯行，均時間緊接，犯罪構要件相同，
    所犯罪名又屬同一，顯係基於概括犯意反覆而為，為連續犯
    ，應分別依修正前刑法第56條之規定論以一罪並加重其刑；
    又其每次冒標後向其他多數尚未標取會款之活會會員詐取會
    款，係以一詐欺行為同時詐騙多數活會會員，而觸犯數同種
    詐欺取財罪名，為同種想像競合犯，應依刑法第55條規定，
    從一重處斷；至其所犯上開連續行使偽造準私文書與連續詐
    欺取財2 罪間，具有手段（行使偽造準私文書）與目的（詐
    欺取財）之關係，為牽連犯，應依修正前刑法第55條後段規
    定，從一重之連續行使偽造準私文書罪處斷。另被告就上揭
    事實欄一部分所為，均係犯刑法第216 條、第22
    0 條、第210 條之行使偽造準私文書罪及刑法第339 條第1
    項之詐欺取財罪；其偽造署押之行為，為偽造準私文書之階
    段行為，其偽造準私文書之低度行為，又為行使之高度行為
    所吸收，均不另論罪。被告每次為冒標行為，同時行使偽造
    標單暨向多數活會會員與遭冒標會員詐取會款，係以1 行為
    觸犯行使偽造準私文書及多個詐欺取財罪名，為想像上競合
    犯，應各依刑法第55條規定從一重之行使偽造準私文書罪處
    斷。被告所犯上開連續行使偽造準私文書1 罪及行使偽造準
    私文書5 罪間，犯意各別，行為互殊，應分論併罰。爰審酌
    被告為上開互助會會首，本應以誠實信用方法處理會務，竟
    多次冒用會員名義冒標會款，藉以牟取不法利益，使各該活
    會會員受有財產上損害，復參酌其犯罪手段、犯後尚知坦承
    犯行之態度、迄未與告訴人達成和解等一切情狀，分別量處
    如主文所示之刑。查被告為上揭事實欄一部分行為後，刑
    法第41條第1 項規定業於94年2 月2 日修正公布，並自95年
    7 月1 日起生效施行，經比較結果，修正後刑法第41條第1
    項前段所定之易科罰金折算標準（以新臺幣1,000 元、2,00
    0 元、3,000 元折算1 日），較諸修正前刑法第41條第1 項
    前段所定之易科罰金折算標準（以銀元300 元即新臺幣900
    元折算1 日），並未有利於被告，揆諸刑法第2 條第1 項前
    段之規定，此部分自應依修正前刑法第41條第1 項前段暨相
    關之廢止前罰金罰鍰提高標準條例第2 條規定，諭知易科罰
    金之折算標準；至上揭事實欄一部分，則應依修
    正後刑法第41條第1 項規定諭知易科罰金之折算標準。末查
    被告為上揭事實欄一部分犯罪後，中華民國九十
    六年罪犯減刑條例業已制定，經總統於96年7 月4 日公布，
    並自同年月16日起生效施行，核本件被告關於此等部分之犯
    罪，合於該條例所定之減刑條件，且無同條例第3 條所列情
    形，爰分別依該條例第2 條第1 項第3 款規定減其宣告刑二
    分之一，並分別依同條例第9 條規定及修正前刑法第41條第
    1 項前段、修正後刑法第41條第1 項前段規定，諭知易科罰
    金之折算標準，並與不應減刑之上揭事實欄一部分之罪之
    宣告刑，依中華民國九十六年罪犯減刑條例第11條第1 項、
    修正前刑法第51條第5 款規定（最高法院95年5 月23日第8
    次刑事庭會議決議結果參照），定其應執行刑，同時依刑法
    施行法第3 之1 條第3 項、修正前刑法第41條第1 項前段、
    第2 項之規定，諭知易科罰金之折算標準，以示懲儆。
四、如事實欄所載被告偽造之各該互助會投標單（含標單內偽造
    之各該署名），雖為供被告犯上開行使偽造準私文書及詐欺
    取財罪所生、所用之物，惟該等投標單均未扣案，亦無積極
    證據足資證明該等標單目前仍然存在，爰不另為沒收之諭知
    ，併此敘明。
據上論斷，應依刑事訴訟法第273 條之1 第1 項、第299 條第1
項前段，刑法第2 條第1 項前段、（修正前）第56條、第216 條
、第220 條第1 項、第210 條、第339 條第1 項、（修正前）第
55條、第55條、（修正前）第51條第5 款、（修正前）第41條第
1項 前段、（修正前）第2 項、第41條第1 項前段，廢止前罰金
罰鍰提高標準條第2 條，刑法施行法第1 條之1 ，中華民國九十
六年罪犯減刑條例第2 條第1 項第3 款、第7 條、第9 條、第11
條第1 項，刑法施行法第3 之1 條第3 項，現行法規所定貨幣單
位折算新臺幣條例第2 條，判決如主文。
本案經檢察官朱俊銘到庭執行職務。
中    華    民    國   100    年    5     月    23    日
                  刑事第二庭  法  官  王屏夏
上列正本證明與原本無異。
如不服本判決，應於判決送達後10日內敘明上訴理由，向本院提
出上訴狀 (應附繕本) ，上訴於臺灣高等法院。其未敘述上訴理
由者，應於上訴期間屆滿後20日內向本院補提理由書「切勿逕送
上級法院」。
                              書記官  林進煌
中    華    民    國   100    年    5     月    24    日
附錄本案論罪科刑法條全文：
中華民國刑法第210條
（偽造變造私文書罪）
偽造、變造私文書，足以生損害於公眾或他人者，處 5 年以下
有期徒刑。
中華民國刑法第216條
（行使偽造變造或登載不實之文書罪）
行使第 210 條至第 215 條之文書者，依偽造、變造文書或登載
不實事項或使登載不實事項之規定處斷。
中華民國刑法第220條
（準文書）
在紙上或物品上之文字、符號、圖畫、照像，依習慣或特約，足
以為表示其用意之證明者，關於本章及本章以外各罪，以文書論
。
錄音、錄影或電磁紀錄，藉機器或電腦之處理所顯示之聲音、影
像或符號，足以為表示其用意之證明者，亦同。
中華民國刑法第339條
（普通詐欺罪）
意圖為自己或第三人不法之所有，以詐術使人將本人或第三人之
物交付者，處 5 年以下有期徒刑、拘役或科或併科 1 千元以下
罰金。
以前項方法得財產上不法之利益或使第三人得之者，亦同。
前二項之未遂犯罰之。
附表：
┌─┬──────────┬──────────────┐
│編│犯罪事實內容        │ 主                      文 │
│號│                    │                            │
├─┼──────────┼──────────────┤
│１│上揭事實欄一部分  │朱淑芬連續行使偽造私文書，足│
│  │                    │以生損害於他人，處有期徒刑陸│
│  │                    │月，如易科罰金，以銀元佰元│
│  │                    │即新臺幣玖佰元折算壹日；減為│
│  │                    │有期徒刑月，如易科罰金，以│
│  │                    │銀元百元即新臺幣玖佰元折算│
│  │                    │壹日。                      │
├─┼──────────┼──────────────┤
│２│上揭事實欄一部分  │朱淑芬行使偽造私文書，足以生│
│  │                    │損害於他人，處有期徒刑肆月，│
│  │                    │如易科罰金，以新臺幣壹仟元折│
│  │                    │算壹日；減為有期徒刑貳月，如│
│  │                    │易科罰金，以新臺幣壹仟元折算│
│  │                    │壹日。                      │
├─┼──────────┼──────────────┤
│３│上揭事實欄一部分  │朱淑芬行使偽造私文書，足以生│
│  │                    │損害於他人，處有期徒刑肆月，│
│  │                    │如易科罰金，以新臺幣壹仟元折│
│  │                    │算壹日；減為有期徒刑貳月，如│
│  │                    │易科罰金，以新臺幣壹仟元折算│
│  │                    │壹日。                      │
├─┼──────────┼──────────────┤
│４│上揭事實欄一部分  │朱淑芬行使偽造私文書，足以生│
│  │                    │損害於他人，處有期徒刑肆月，│
│  │                    │如易科罰金，以新臺幣壹仟元折│
│  │                    │算壹日；減為有期徒刑貳月，如│
│  │                    │易科罰金，以新臺幣壹仟元折算│
│  │                    │壹日。                      │
├─┼──────────┼──────────────┤
│５│上揭事實欄一部分  │朱淑芬行使偽造私文書，足以生│
│  │                    │損害於他人，處有期徒刑肆月，│
│  │                    │如易科罰金，以新臺幣壹仟元折│
│  │                    │算壹日；減為有期徒刑貳月，如│
│  │                    │易科罰金，以新臺幣壹仟元折算│
│  │                    │壹日。                      │
├─┼──────────┼──────────────┤
│６│上揭事實欄一部分  │朱淑芬行使偽造私文書，足以生│
│  │                    │損害於他人，處有期徒刑月，│
│  │                    │如易科罰金，以新臺幣壹仟元折│
│  │                    │算壹日。                    │
└─┴──────────┴──────────────┘